---
title: "Concentración del padecimiento en Zonas Metropolitanas de México"
author: "JLMR"
date: "2019-03-28"
output: html_document
---


```{r set-global-options, echo=FALSE, message=FALSE, warning=FALSE}
knitr::opts_chunk$set(eval = TRUE, 
                      echo = FALSE, 
                      cache = FALSE,
                      include = TRUE,
                      collapse = FALSE,
                      dependson = NULL,
                      engine = "R", # Chunks will always have R code, unless noted
                      error = FALSE,                      
                      fig.path="Figuras/",  # Set the figure options
                      fig.align = "center", 
                      fig.width = 7,
                      fig.height = 5)
```



```{r silent-packages, echo = FALSE, eval = TRUE, message=FALSE, include = FALSE}
library(ggthemes)
library(foreign)
library(tidyverse)
library(plotly)

```



Retomando la perspectiva espacial, es importante determinar la concentración relativa del padecimiento para controlar el sesgo que el tamaño
de cada localidad genera cuando se evalúan las cifras absolutas. Con este
propósito se estima a continuación el cociente de localización para el año
más reciente del periodo de estudio: 2015, considerando las Zonas Metropolitanas como unidad de análisis (Figura 6).




**Figura 6: Clasificación del Cociente de localización (LQ) para Zonas Metropolitanas, México 2015.**
```{r}

index<-read.csv("LQzm.csv")%>%
  mutate(Nivel=as.factor(ifelse(lq>1,"Alto","Moderado")))

ggplot(index, aes(x=reorder(NOM_SUN,lq), y=lq, size=lq, color=Nivel))+
  geom_point()+
  xlab("Zona Metropolitana")+ylab("LQ")+
  theme_bw()+
  scale_colour_hue(l=45)+
  coord_flip()+
  geom_hline(yintercept=1, linetype="dashed")+
  annotate("text", x="SLP", y=2, label="LQ=1 NIvel Nacional")+
  annotate("segment", x="Guadalajara", xend="Guadalajara", y=2.8, yend=1.2, 
           size=.3, arrow=arrow()) 
```
Fuente: Elaboración propia con datos del SINAIS 2015.
